【裁判字號】    96,簡上,170
【裁判日期】    980505
【裁判案由】    確認本票債權不存在
【裁判全文】
臺灣板橋地方法院民事判決             96年度簡上字第170號
上  訴  人  丁○○
訴訟代理人  舒正本律師
複代  理人  王俊權律師
被上  訴人  乙○○
訴訟代理人  徐原本律師
上列當事人間請求確認本票債權不存在事件，上訴人對於中華民
國96年8 月3 日本院板橋簡易庭95年度板簡字第1797號第一審簡
易判決提起上訴，經本院管轄簡易訴訟程序於民國98年4 月21日
言詞辯論終結，判決如下：
    主      文
原判決廢棄。
被上訴人於第一審簡易之訴駁回。
第一、二審訴訟費用由被上訴人負擔。
    事實及理由
一、被上訴人起訴主張：上訴人持有被上訴人與訴外人即被上訴
    人之子庚○○（原名魏士棋）共同簽發如附表一所示之本票
    （下稱系爭本票），並經上訴人向本院聲請就系爭本票裁定
    准予強制執行，經本院94年度票字第3022號本票裁定事件（
    下稱相關本票裁定事件）裁定准許，上訴人曾以相關本票裁
    定事件為執行名義，向臺灣新竹地方法院（下稱新竹地院）
    聲請95年度執字第1597號本票執行強制執行事件（下稱相關
    執行事件，於該執行事件未查得可供執行之標的）；然系爭
    本票係訴外人丙○○獨資經營第一當舖經理辛○○於民國93
    年8 月間某日，與另一位不詳姓名之光頭成年男子，以紅色
    小客車搭載庚○○至被上訴人位於新竹縣之住處，由辛○○
    施用詐術，向被上訴人佯稱斯時庚○○擔任修車工人之訴外
    人博克奇企業有限公司（下稱博克奇公司）實際負責人己○○積欠第一當鋪借款債務未能清償，為保證庚○○不會任意
    離職，要求被上訴人在該本票發票人欄簽名，被上訴人始陷
    於錯誤，因而在系爭本票發票人欄簽名，以上訴人係第一當
    舖之員工，上訴人所屬第一當舖經理辛○○以詐術之侵權行
    為取得對被上訴人系爭本票債權，依民法第198 條之規定，
    被上訴人自得拒絕對上訴人履行。次以，博克奇公司登記之
    名義負責人固係庚○○，惟實際負責人係己○○，是庚○○
    絕無可能擔保博克奇公司對第一當舖所負債務，被上訴人更
    無可能因擔保與其子庚○○無涉之博克奇公司積欠第一當舖
    債務而簽發系爭本票，是系爭本票並無何原因關係及債權之
    存在，被上訴人亦無負擔系爭本票債務之理。再者，第一當
    舖為切斷被上訴人就系爭本票可主張之票據抗辯，故意無償
    將系爭本票轉讓該當舖員工身分之上訴人，上訴人自所屬第
    一當舖取得系爭本票顯係無對價，或至少係不相當之對價，
    是依票據法第14條第2 項之規定，上訴人不得享有優於其前
    手即第一當舖之權利，而第一當舖對於被上訴人系爭本票債
    權，被上訴人得拒絕履行已如前述，被上訴人自得對於上訴
    人拒絕履行系爭本票債務等語，因而提起本件訴訟，請求確
    認上訴人對被上訴人就系爭本票債權不存在。
二、上訴人則以：被上訴人之子庚○○係博克奇公司之負責人，
    博克奇公司先前至少積欠第一當舖一千六百餘萬元債務未能
    償還，乃於93年8 月間與第一當鋪負責人丙○○協商，請第
    一當鋪再增貸三百餘萬元予博克奇公司繼續營運，將以營業
    利潤償還債務，惟第一當鋪恐再受庚○○欺騙，除要求庚○○對第一當鋪之原有債務清償提出擔保，並保證會繼續營業
    ，否則不願提供資金，庚○○除命員工簽發本票擔保不會任
    意離職外，庚○○尚帶同第一當舖經理辛○○及另一職員綽
    號「拉西仔」之成年男子至被上訴人住處，並在庚○○、辛○○告知上開博克奇公司積欠債務情事，被上訴人始為擔保
    清償博克奇公司對第一當舖所負之債務，與庚○○共同簽發
    系爭本票。系爭本票既係被上訴人為擔保其子庚○○履行債
    務清償而簽發，根本非為擔保庚○○不任意自博克奇公司離
    職，自難認有何詐欺之侵權行為情事可言，況被上訴人於原
    審係主張系爭本票係其遭訴外人甲○○詐騙而簽發，至本院
    始另陳稱係受辛○○之詐騙，亦有未合。系爭本票既係被上
    訴人與其子庚○○共同擔保庚○○設立之博克奇公司積欠第
    一當舖債務之清償而共同簽發，其原因債權至為明確，且上
    訴人係第一當舖職員，因第一當舖資金不足時，曾向上訴人
    借款支應，是第一當舖交付系爭支票用以清償對上訴人之借
    款，上訴人取得系爭本票當非無對價或以不相當之對價取得
    ，而被上訴人為發票人，當應依票據文義負責等語為辯。
三、原審為被上訴人全部勝訴之判決，確認上訴人持有系爭本票
    之票據債權不存在。上訴人提起上訴，聲明：（一）原判決
    廢棄。（二）被上訴人原審簡易之訴駁回。被上訴人則聲明
    ：駁回上訴。
四、按確認法律關係之訴，非原告有即受確認判決之法律上利益
    者，不得提起之，民事訴訟法第247 條第1 項前段定有明文
    ，所謂即受確認判決之法律上利益，係指因法律關係之存否
    不明確，致原告在私法上之地位有受侵害之危險，而此項危
    險得以對於被告之確認判決除去之者而言（最高法院27年臺
    上字第316 號、42年臺上字第1031號、52年臺上字第1240號
    判例意旨參照）。上訴人既以被上訴人名義所簽發之系爭本
    票向本院聲請准予強制執行，並經相關本票裁定事件准許強
    制執行，上訴人復以相關本票裁定為執行名義聲請相關執行
    事件，而被上訴人有即受強制執行之危險，此等危險自得依
    確認判決加以除去，是上訴人提起本件確認之訴，即有確認
    利益，合先敘明。
五、被上訴人主張系爭本票固係被上訴人與訴外人即被上訴人之
    子庚○○共同簽發，惟係出於第一當舖經理辛○○施用詐術
    之侵權行為，因而致被上訴人陷於錯誤，被上訴人自得依民
    法第198 條之規定拒絕履行；次以博克奇公司登記之名義負
    責人固係庚○○，惟實際負責人係己○○，是庚○○絕無可
    能擔保博克奇公司對第一當舖所負債務，被上訴人更無可能
    因擔保與其子庚○○無涉之博克奇公司積欠第一當舖債務而
    簽發系爭本票，是系爭本票並無何原因關係及債權之存在，
    被上訴人亦無負擔系爭本票債務之理；再者，第一當舖為切
    斷被上訴人就系爭本票之所有票據上抗辯，故意無償將系爭
    本票讓與上訴人，是上訴人顯係無對價或至少以不相當之對
    價自所屬第一當舖取得系爭本票，是依票據法第14條第2 項
    之規定，上訴人不得享有優於其前手即第一當舖之權利等情
    ，固據其提出系爭本票為證，上訴人固就被上訴人及其子庚○○共同開立系爭本票、系爭本票之形式上之真正、且被上
    訴人簽發後交付第一當鋪、上訴人係第一當舖員工等事實不
    為爭執，惟否認被上訴人上開主張，並以：系爭本票並無被
    上訴人所稱何詐欺之侵權行為，簽發之原因係被上訴人擔保
    其子庚○○開設博克奇公司積欠第一當舖借款之清償，且上
    訴人曾於第一當舖資金不足借款支應，是第一當舖交付系爭
    支票用以清償，上訴人取得系爭本票當非無對價或以不相當
    之對價取得等情為辯。是系爭本票是否係出於辛○○詐欺之
    侵權行為所簽發，是否並無原因關係及債權存在，及被上訴
    人是否係以無對價或非以相當之對價取得系爭本票，厥為本
    件重要之爭執，合先敘明。
六、被上訴人主張系爭本票係因辛○○詐欺之侵權行為所簽發，
    且無原因債權存在，無非係以第一當舖經理辛○○施用詐術
    ，向被上訴人佯稱斯時庚○○任職修車工人之博克奇公司實
    際負責人己○○積欠第一當鋪借款債務未能清償，為保證庚○○不會任意離職，而要求被上訴人在該本票發票人欄簽名
    所致，且博克奇公司之實際負責人為己○○，並非庚○○，
    其亦不可能為擔保博克奇公司對第一當舖所欠債務而簽發系
    爭本票等情為辯，惟為上訴人所否認。茲就此部分之爭執論
    述如下：
（一）博克奇公司確已積欠第一當舖債務達千萬元以上之譜，業
      據上訴人於原審提出如附表二所示之匯款單17件為證（見
      原審卷第24至31頁），第一當舖上開借款予博克奇公司之
      總額達11,337,200元，已逾系爭本票之面額，而博克奇公
      司積欠第一當舖上開借款債務之事實，業據被上訴人所不
      爭執。被上訴人雖以：博克奇公司之實際負責人為己○○
      ，並非登記之負責人即其子庚○○，且均由己○○以該公
      司名義向第一當舖借得款項等情為主張，惟為上訴人所否
      認，而被上訴人此部分之主張，係以己○○因與訴外人甲○○涉犯詐欺罪嫌，第一當舖負責人涉犯妨害自由罪嫌，
      經臺灣板橋地方法院檢察署（下稱板橋地檢署）檢察官以
      95年度偵字第869 號妨害自由等案件（下稱相關刑案偵查
      ）提起公訴，其中甲○○、丙○○經本院刑事庭95年度訴
      字第1124號妨害自由等案件（下稱相關刑案一審）認定犯
      行明確而判處刑期在案，而相關刑案之起訴書、一審判決
      中均認定己○○為博克奇公司之負責人為依據。然查，博
      克奇公司係於90年8 月3 日於經濟部中部辦公室（下稱經
      濟部）辦理設立登記完竣，斯時之股東除庚○○外，尚有
      己○○及另訴外人陳明仁、鄭文欽、謝光輝4 人，並選任
      庚○○擔任股東，嗣於91年7 月26日，己○○、陳明仁、
      鄭文欽、謝光輝4 人在博克奇公司之所有出資均轉讓由庚○○承受，並於91年8 月1 日辦理上開變更事項登記完竣
      （即博克奇公司僅剩股東一人即庚○○），直至經濟部於
      93年10月26日以經授中字第09332934650 號函（下稱經濟
      部93年10月26日函）准予博克奇公司申請解散登記時，博
      克奇公司之股東均僅有庚○○一人，此有博克奇公司90年
      8 月3 日設立登記表、91年7 月26日及93年10月22日股東
      同意書、91年8 月1 日變更登記表、經濟部91年8 月1 日
      經授中字第09132507410 號函、經濟部93年10月26日函附
      卷可稽（見本院卷第136 之1 至139 頁），是由上開博克
      奇公司之登記資料以觀，己○○早自91年7 月26日起即不
      具該公司股東之身分，反觀庚○○自90年間設立登記起至
      93年10月份申請解散登記獲准時，均係擔任該公司之負責
      人，是被上訴人此部分之主張已與博克奇公司之相關登記
      資料有悖；至於相關刑案起訴書、一審判決固均記載己○○係博克奇公司之負責人，容或係出於相關刑案之被害人
      即庚○○等人單方、片面之指述所致，惟在相關刑案中，
      除庚○○等被害人除上開指述外，並未查得其他足資證明
      己○○係博克奇公司實際負責人之證據，且庚○○等被害
      人與身為相關刑案被告之己○○間本具有利害衝突，自無
      從僅憑其等於相關刑案之泛言指述，即得謂己○○係博克
      奇公司之實際負責人，進而拘束本件之認定，是被上訴人
      主張己○○係博克奇公司之實際負責人等情，容與證據及
      事實不能相符，自無可採，是博克奇公司之負責人應係被
      上訴人之子庚○○，足堪認定。
（二）按當事人主張有利於己之事實者，就其事實有舉證之責任
      。民事訴訟法第277 條前段定有明文。是以當事人主張其
      意思表示係因被詐欺或脅迫而為之者，應就其被詐欺或被
      脅迫之事實，負舉證之責任（最高法院21年上字第2012號
      、44年臺上字第75號判例意旨參照）。被上訴人固以系爭
      本票係由第一當舖經理辛○○施用詐術，向被上訴人佯稱
      斯時庚○○任職修車工人之博克奇公司實際負責人己○○
      積欠第一當鋪借款債務未能清償，為保證庚○○不會任意
      離職而要求被上訴人簽發所致等情，亦同為上訴人所否認
      ，且與上開博克奇公司實際負責人為庚○○之論述未符，
      更與證人辛○○於本院證稱：庚○○經營之博克奇公司與
      另三家相關公司積欠第一當舖一千六百多萬，因財務發生
      問題，希望第一當舖增資三百多萬，讓伊等繼續經營，第
      一當舖老闆丙○○表如要增資，希望各負責人能各找擔保
      人，其向庚○○表達上情，庚○○即先電話聯絡被上訴人
      ，再開車載其至被上訴人住處，簽發系爭本票前曾告知被
      上訴人上情，所以才請被上訴人簽發，被上訴人尚表示如
      果是博克奇公司正常借貸，希望能好好經營等語有違（見
      本院卷第184 頁反面至第185 頁）；另本院曾數度通知被
      上訴人之子庚○○到場訊問，惟庚○○均無正當理由未到
      場作證，致本院無從訊問。更有甚者，如依被上訴人此部
      分之主張演繹，其子庚○○僅係擔任博克奇公司之修車工
      人，其尚以庚○○早已成家立業為由，表示不知庚○○每
      月工資為何，復未能陳稱庚○○具備何種高出一般修車工
      人水準之特別技能，以系爭本票之面額高達5,000,000 元
      之譜，則如此高數目之金額究係如何擔保庚○○不得任意
      自博克奇公司離職，相當於庚○○擔任修車工人之何月份
      工資金額，即系爭本票面額5,000,000 元究係如何計算而
      得，均未見被上訴人有何釋明，容與社會上交易之常情有
      悖，自無可採。此外，被上訴人亦未為其他舉證證明辛○○曾為詐欺之侵權行為，是被上訴人主張其得依民法第19
      8 條之規定拒絕履行系爭本票票款之給付，亦無可採。
    綜上，被上訴人既無法舉證證明博克奇公司之實際負責人為
    己○○，復無法證明其係出於辛○○詐欺之侵權行為所簽發
    ；而博克奇公司積欠第一當舖債務至少如附表二所示之債務
    11,337,200元，而該公司之實際負責人即係被上訴人之子庚○○，均經本院論述如前，是上訴人主張系爭本票係被上訴
    人與庚○○共同擔保庚○○設立之博克奇公司積欠第一當舖
    債務之清償，其原因關係及債權至為明確，洵與證據及事實
    並無相違，堪可採信。是被上訴人主張系爭本票係出於詐欺
    之侵權行為下所簽發，且系爭本票並無原因關係存在等等情
    ，均無可採。
七、次按無對價或以不相當之對價取得票據者，不得享有優於其
    前手之權利，票據法第14條亦規定甚明。而票據行為為不要
    因行為，執票人不負證明關於給付之原因之責任，如票據債
    務人主張執票人取得票據係無對價或於作成拒絕證書後而取
    得，則應由該債務人負舉證之責任（最高法院71年度臺上字
    第5228號、85年度臺上字第286 號判決意旨參照）。被上訴
    人雖另以：第一當舖為切斷被上訴人就系爭本票可主張之票
    據抗辯，故意無償將系爭本票轉讓該當舖員工身分之上訴人
    ，上訴人自所屬第一當舖取得系爭本票顯係無對價，或至少
    係不相當之對價，是依票據法第14條第2 項之規定，上訴人
    不得享有優於其前手即第一當舖之權利等情，惟為上訴人所
    否認，而被上訴人亦未就此有利於己之情事為何舉證；且系
    爭本票係被上訴人與庚○○共同擔保庚○○設立之博克奇公
    司積欠第一當舖債務之清償而簽發，其原因關係及債權之存
    在至為明確，縱以被上訴人此部分之主張為真，上訴人仍得
    享有其自第一當舖交付取得系爭本票之票據上權利，是被上
    訴人此部分之主張，亦無從免除其應負票據債務，更不得為
    其有利之證明。
八、綜上所述，本件被上訴人主張既無可採，上訴人之抗辯則堪
    可採信。從而，被上訴人起訴請求確認上訴人持有系爭本票
    之票據債權不存在等情，為無理由，自不應准許。原審判命
    准許上訴人之上開請求，自有未洽。上訴意旨指摘原判決不
    當，求予廢棄改判，為有理由，自應由本院予以廢棄改判如
    主文所示。
九、本件事證已臻明確，兩造其餘攻擊防禦方法，經本院審酌後
    ，或與本件之爭點無涉，或對本件判決之勝負不生影響，爰
    不逐一論列。
十、訴訟費用負擔之依據：民事訴訟法第78條。
中    華    民    國    98    年    5     月    5     日
                  民事第二庭    審判長法官  蕭胤瑮
                                      法官  連育群
                                      法官  鍾啟煌
以上正本證明與原本無異。
如以適用法規顯有錯誤為理由不服本判決，應於本判決送達後20
日之不變期間，提出上訴狀（並應同時表明上訴理由，其於判決
宣示後送達前提起上訴者，應於裁判送達後10日內補具之）於本
院，逕向最高法院提起上訴（上訴狀及理由書狀均須按他造人數
附具繕本，且提起第三審上訴，須經本院之許可，前許可須以訴
訟事件所涉及之法律見解原則上之重要性者為限）。
中    華    民    國    98    年    5     月    5     日
                                    書記官  張國仁
附註：
民事訴訟法第436 條之2 第2 項適用同法第466 條之1 （第1 項
、第2 項）
對於第二審判決上訴，上訴人應委任律師為訴訟代理人。但上訴
人或其他法定代理人具有律師資格者，不在此限。上訴人之配偶
、三親等內之血親，二親等內之姻親，或上訴人為法人、中央或
地方機關時，其所屬專任人員具有律師資格並經法院認為適當者
，亦得為第三審訴訟代理人。
┌──────────────────────────────────────────────────────┐
│附表一（即系爭本票，免除作成拒絕證書，見原審卷第17頁）                                                      │
├──┬─────────┬────────────┬──────┬─────────┬────────┬──┤
│編號│  發    票    人  │發  票  日              │到  期  日  │票面金額（新臺幣）│ 本  票  號  碼 │備考│
├──┼─────────┼────────────┼──────┼─────────┼────────┼──┤
│１  │庚○○、乙○○    │93年8 月13日            │未載        │5,000,000元       │0000000         │    │
└──┴─────────┴────────────┴──────┴─────────┴────────┴──┘
┌──────────────────────────────────────────────────────┐
│附表二（見原審卷第24至31頁）                                                                                │
├──┬────────────────┬──────┬────────────────────┬──────┤
│編號│匯款人（匯款銀行）              │日        期│收款人（收款銀行）                      │金額        │
├──┼────────────────┼──────┼────────────────────┼──────┤
│１  │陳潔─聯邦銀行新莊分行          │92年12月31日│博克奇企業有限公司─萬通銀行中壢分行    │764,000 元  │
├──┼────────────────┼──────┼────────────────────┼──────┤
│２  │陳潔─聯邦銀行新莊分行          │93年1 月5 日│博克奇企業有限公司─萬通銀行中壢分行    │670,000 元  │
├──┼────────────────┼──────┼────────────────────┼──────┤
│３  │陳潔─聯邦銀行新莊分行          │93年1 月6 日│博克奇企業有限公司─萬通銀行中壢分行    │1,055,000元 │
├──┼────────────────┼──────┼────────────────────┼──────┤
│４  │李沛渝─遠東銀行板橋四川簡易分行│93年1 月19日│博克奇企業有限公司─萬通銀行中壢分行    │494,000 元  │
├──┼────────────────┼──────┼────────────────────┼──────┤
│５  │李沛渝─遠東銀行板橋四川簡易分行│93年2 月9 日│博克奇企業有限公司─中國信託銀行延平分行│764,000 元  │
├──┼────────────────┼──────┼────────────────────┼──────┤
│６  │戊○○─上海銀行新莊分行        │93年2 月10日│博克奇企業有限公司─安泰銀行中壢分行    │600,000元   │
├──┼────────────────┼──────┼────────────────────┼──────┤
│７  │李沛渝─遠東銀行板橋四川簡易分行│93年2 月23日│博克奇企業有限公司─安泰銀行中壢分行    │291,500元   │
├──┼────────────────┼──────┼────────────────────┼──────┤
│８  │林紹樺─遠東銀行板橋四川簡易分行│93年2 月25日│博克奇企業有限公司─安泰銀行中壢分行    │95,000 元   │
├──┼────────────────┼──────┼────────────────────┼──────┤
│９  │陳潔─聯邦銀行新莊分行          │93年3 月1 日│博克奇企業有限公司─安泰銀行中壢分行    │955,000元   │
├──┼────────────────┼──────┼────────────────────┼──────┤
│１０│陳潔─聯邦銀行新莊分行          │93年3 月8 日│博克奇企業有限公司─安泰銀行中壢分行    │1,274,000元 │
├──┼────────────────┼──────┼────────────────────┼──────┤
│１１│陳潔─聯邦銀行新莊分行          │93年3 月10日│博克奇企業有限公司─安泰銀行中壢分行    │43,000 元   │
├──┼────────────────┼──────┼────────────────────┼──────┤
│１２│陳潔─聯邦銀行新莊分行          │93年4 月20日│博克奇企業有限公司─安泰銀行中壢分行    │773,000元   │
├──┼────────────────┼──────┼────────────────────┼──────┤
│１３│陳潔─聯邦銀行新莊分行          │93年2 月2 日│博克奇企業有限公司─中國信託銀行延平分行│917,000元   │
├──┼────────────────┼──────┼────────────────────┼──────┤
│１４│陳潔─聯邦銀行新莊分行          │93年5 月3 日│博克奇企業有限公司─安泰銀行中壢分行    │453,000元   │
├──┼────────────────┼──────┼────────────────────┼──────┤
│１５│陳潔─聯邦銀行新莊分行          │93年5 月4 日│博克奇企業有限公司─安泰銀行中壢分行    │453,000元   │
├──┼────────────────┼──────┼────────────────────┼──────┤
│１６│李沛渝─遠東銀行板橋四川簡易分行│93年5 月12日│博克奇企業有限公司─安泰銀行中壢分行    │372,000元   │
├──┼────────────────┼──────┼────────────────────┼──────┤
│１７│李沛渝─遠東銀行板橋四川簡易分行│93年5 月13日│博克奇企業有限公司─安泰銀行中壢分行    │1,316,000元 │
├──┴────────────────┴──────┴────────────────────┴──────┤
│                                                                                          合計：11,337,200元│
└──────────────────────────────────────────────────────┘


司法院資訊處製作；財團法人民間司法改革基金會備份。
